臺灣高等法院高雄分院刑事判決　　　　94年度上訴字第1404號
上　訴　人　臺灣高雄地方法院檢察署檢察官
被　　　告　甲○○
選任辯護人　楊申田律師
　　　　　　余如惠律師
　　　　　　蘇瑛婷律師
上列上訴人因被告偽證案件，不服臺灣高雄地方法院94年度訴字
第866 號中華民國94年8 月22日第一審判決（起訴案號：臺灣高
雄地方法院檢察署92年度偵字第23249 號），提起上訴，本院判
決如下：
    主  文
上訴駁回。
    理  由
一、本件公訴意旨略以：緣被告甲○○係電器承裝商，於民國85
    年間，曾為告發人林清財處理高雄縣大寮鄉○○段153 之1
    號土地（下稱系爭土地）上之電錶事宜，而系爭土地上原已
    設有案外人潘秀櫻所有之電錶號碼0000000 號電錶，惟被告
    竟於85年3 月12日持潘秀櫻之印章，至台灣電力股份有限公
    司大寮服務所辦理將電錶過戶至林清財之妻楊素寬名下，因
    電錶過戶未經案外人潘秀櫻同意，潘秀櫻發覺後乃由其夫蔡
    火旺具狀至台灣高雄地方法院檢察署對楊素寬提出偽造文書
    罪告訴，經該署以85年度偵字第13385 號案件偵辦，被告於
    85年8 月14日上午10時40分，經偵查中傳喚到庭作證，檢察
    官諭知甲○○具結之義務及偽證之處罰命朗讀結文具結後，
    就案情有重要關係之事項即究竟何人指使甲○○持偽刻之潘
    秀櫻印章前往辦理電錶過戶一事，甲○○證稱「是林清財叫
    我去辦，楊素寬的印章在我這裡」、「他（林清財）說電的
    事情都調解好了，把資料拿給我，叫我去辦的」、及「他（
    林清財）是叫我辦，但我去辦時，電力公司叫我辦過戶，所
    以我才辦過戶」等語，而告發人則堅稱並未將潘秀櫻之印章
    交予被告辦理電錶過戶，事後台灣高雄地方法院檢察署檢察
    官依被告之證詞，對楊素寬為不起訴處分，惟以85年度偵字
    第248701號、第21401 號對告發人林清財提起公訴，經台灣
    高雄地方法院以86年度訴字第1265號審理，被告復於86年5
    月14日下午2 時30分，在該院刑事第9 法庭作證，法官諭知
    甲○○具結之義務及偽證之處罰命朗讀結文具結後，證稱「
    林清財拿資料給我，委託我辦理電錶過戶，是153 之1 號電
    錶過戶，在85年3 月11日跟林清財到153 之1 號土地去看，
    林清財告訴我說他已跟蔡火旺談好，這電錶是他的，請我把
    電錶換修，拿資料去辦理電錶過戶」等語，於86年6 月18日
    則證稱「潘秀櫻、楊素寬印章是林清財交給我的，是我去拿
    資料時，林清財將潘某、楊某印章給我，地點在林清財家」
    等語；復於本院以87年度上訴字第398 號案件審理上開案件
    ，於87年3 月11日下午4 時許，在本院刑事第7 法庭，對於
    案情有重要關係之事項，法官諭知甲○○具結之義務及偽證
    之處罰命朗讀結文具結後，證稱「潘秀櫻電錶變成楊素寬電
    錶是林清財委託我辦理，證件有土地所有權狀、政府核准使
    用土地許可證、前後手印章、一共交給我二個章，一個是潘
    秀櫻，一個是楊素寬」、「潘秀櫻、楊素寬印章是林清財交
    給我」、「153 之1 土地申請新設電錶我沒有接受林清財委
    託辦理，這是林清財自己去申請」等語；再經法院判決告發
    人被訴偽造文書無罪，而上訴最高法院，將原判決撤銷發回
    更審，本院以89年上更（一）字第291 號審理時，被告於89
    年9 月14日下午3 時25分，在本院刑事第二法庭，對於案情
    有重要關係之事項，法官諭知甲○○具結義務及偽證之處罰
    命朗讀結文具結後，證稱「潘秀櫻印章是被告（指林清財）
    交給我的」等語。嗣因上開法院審判中，調查被告證詞之真
    實性後，均認與被告偵查中所證述情節前後矛盾虛偽難採，
    始知被告屢次對於案情有重要關係事項，具結後仍為虛偽陳
    述之事實，足生影響於裁判結果並使裁判陷於錯誤，因認被
    告涉犯刑法第168 條之偽證罪嫌而由檢察官主動偵辦等語。
二、公訴意旨認被告甲○○涉有刑法第168 條之偽證罪嫌，無非
    以：告發人林清財之指訴、證人孫修於原審法院86年度訴字
    第1265號案件及本院89年度上更（一）字第291 號案件審理
    時之證詞、證人簡清泰於本院89年度上更（一）字第291 號
    案件審理時之證詞，復有臺灣高雄地方法院檢察署85年度偵
    字第13385 號案件85年8 月14日訊問筆錄及證人結文、原審
    法院86年度訴字第1265號案件86年5 月14日、同年6 月18日
    審判筆錄及證人結文、本院87年度上訴字第398 號案件87年
    3 月11日訊問筆錄及證人結文、本院89年上更（一）字第29
    1 號89年9 月14日訊問筆錄及證人結文各1 份、台灣高雄地
    方法院檢察署85年度偵字第13385 號不起訴處分書、85年度
    偵字第24871 號、第21401 號起訴書、台灣高雄地方法院86
    年度訴字第1265號、本院87年度上訴字第398 號、本院89年
    度上更（一）字第291 號、最高法院92年度台上字第1819號
    刑事判決書各1 份、台灣高雄地方法院86年訴字第1265號案
    件86年12月3 日勘驗筆錄1 份在卷可考等等，為其主要之論
    據。惟訊據被告雖坦承受告發人林清財委託，於上揭時地處
    理系爭土地電表相關事宜，並於上揭時地林清財被訴偽造文
    書訴訟中供前具結，而為前開證述不諱，惟堅詞否認有何偽
    證之犯行，辯稱：伊主要受林清財委託更換系爭土地電表箱
    外殼，就辦理電表過戶一事，純粹係因林清財交付調解書、
    印章等文件而受託代為辦理，伊並未盜刻潘秀櫻印章，因此
    伊在上揭時地就「林清財究竟係委託辦理新設電表或電表過
    戶」、「潘秀櫻之印章如何取得」等情之證述，均為實情等
    語。
三、經查：
  (一)被告於台灣高雄地方法院檢察署85年度偵字第13385 號案件
    ，85年8 月14日檢察官偵查中，供前具結證稱（以下「檢」
    代表檢察官，「被」代表被告甲○○）：「檢：（提示）電
    力公司楊素寬用戶過戶申請表是你去辦過戶？
          被：是的，當場指認。
          檢：何人指使你去辦？
          被：是林清財叫我去辦，楊素寬的印章在我這裡。
          檢：他當初如何跟你說？
          被：他（林清財）說電的事情都調解好了，把資料拿
              給我，叫我去辦的。
          檢：他當時如何跟你說？被：他（林清財）是叫我辦
              ，但我去辦時，電力公司叫我辦過戶，所以我才
              辦過戶。」，有該次訊問筆錄及證人結文在卷可
              查（見上揭偵查卷第75頁背面）。
  (二)被告於原審法院86年度訴字第1265號偽造文書案件審理時，
    到庭結證稱（以下「審」代表審判長，「被」代表被告甲○
    ○）：
          １.86年5月14日下午2時30分
          「審：林清財有否委託你辦理電錶申請手續？
          被：沒有。
          審：0000000號電錶由潘秀櫻過戶給林清財是你辦理？
          被：是。
          審：為何辦理電錶過戶手續？
          被：是林清財拿資料給我委託我辦裡。
          審：何時林清財拿資料給你？
          被：85年3月12日。
          審：他是叫你重新申請或辦理電表過戶？
          被：是叫我辦理電表過戶。
          審：林清財給你哪些資料？
          被：雙方調解程序筆錄、二張契約書、一張支付命令
          審：要辦何土地上電表資料？
          被：是153-1 號電表過戶，在85年3 月11日跟林清財
              到153 -1號土地去看，林清財告訴我說他已跟蔡
              火旺談好，這電表是他的，請我把電表換修拿資
              料去辦理電表過戶。」
          ２.86 年6 月18日下午2時30分
          「審：對證人所言有何意見？
          被：過戶登記單上楊素寬、潘秀櫻印章是我蓋的。
          審：潘秀櫻、楊素寬印章何來？
          被：是林清財交給我的。
          審：在何時？何地交給你？
          被：是我去拿資料時林清財將潘某、楊某印章給我，
              地點在林清財家。」，此分別有86年5 月14日、
          86年6 月18日審判筆錄及證人結文可證（見上揭審法
          院卷第44、90頁）。
  (三)被告於本院87年度上訴字第398 號偽造文書案件審理時，於
    87年3 月11日下午4 時到庭結證稱：「審：潘秀櫻電錶變成
    楊素寬是你去辦理？
          被：是，是林清財委託我辦，證件有土地所有權狀、
              政府核准使用土地許可證、前後手印章，一共交
              給我二個章，一個是潘秀櫻、一個楊素寬，而且
              舊電錶過戶依電力公司規定必須有前後用戶同意
              書證明，當時我有對林清財要求提出，他拿出支
              付命令、調解筆錄、切結書給我，我才拿這些資
              料去辦過戶。
          審：去申請是何地號？
          被：是153之1地號，事實上申請新設電表，我沒有
              接受林清財委託辦理，這是林清財自己去申請，
              電力公司去勘查，因153 號有電表，電力公司不
              會追究原先申請地號，只要有電表，就不會接受
              申請，可能是這樣要我辦過戶，而且跟我說153
              之1電表是他的。
          審：對於林清財辯稱請你去做保護箱，而沒有請你去
              辦過戶對此有何意見？
          被：所言不實，如果沒有委託我去辦，我不可能有支
              付命令、切結書、印章、調解筆錄這些資料，潘
              秀櫻與楊素寬印章是林清財交給我。」，此有該
              次審判筆錄及證人結文在卷可查（見前揭卷第28
              頁）。
  (四)被告於本院89年度上更（一）字第291 號偽造文書案件審理
    時，於89年9 月14日下午3 時25分到庭結證稱：「審：你是
    否有於85年3 月12日受被告委託盜刻潘秀櫻印章申請過戶
    本件電表過戶手續？
          被：沒有，在85年3 月11日上午林清財約我到153之
              之1號土地看現場，他只說是將電表過戶，在現
              場時，林清財叫我換電表箱等物品，跟我說電表
              箱這些物品，都是經過調解好了，都是他所有，
              我告訴他3 月12日上午要具備和解書給我包括印
              章、土地所有權狀，交給我才能辦理，他交上開
              資料給我，我就拿到電力公司去辦理，辦理好了
              ，我將上開物品交給林清財，叫他到現場看，是
              否有符合，他說符合才將辦理的手續費用給我。
          審：潘秀櫻印章何人交給你？
          被：也是林清財交給我的。
          審：林清財交給你上開物品時，是否知道他向電力公
              司申請但是沒有經過核准？
          被：他知道，因為我在現場時，他跟我講，說申請沒
              有核准，我才打電話到電力公司去問，林清財當
              時也在旁邊，我問電力公司內容他也知道。
          審：後來你是否有拿潘女印章，將該潘女電表過戶給
              被告名下？
          被：有的，當時林清財說潘女電表已經是他的，我才
              辦理過戶。」，此有該次審判筆錄及證人結文附
              卷可稽（見前揭卷第33頁）。
  (五)然徵之被告前於檢察官偵查中證述內容稱：「林清財是叫我
    辦，但我去辦時，電力公司叫我辦過戶，所以我才辦過戶」
    等語，與嗣後審理時證稱係林清財將印章等文件交付要伊辦
    理電表過戶乙情，前後不符，已難信為真實；況被告於85
    年7 月24日與被告林清財在案外人邱清月家中商談時，被告
    交談中亦提及：去申請153 之1 號土地電錶時，電力公司人
    員去看現場，看153 之1 號土地上已有電錶，電力公司人員
    說土地上不可再新設電錶，電力公司人員說用調解書辦過戶
    ，因有調解書所以以後不會有糾紛，電力公司人員說刻一個
    印章來辦一辦就可以了等語，業經原審法院86年度訴字第
    1265號案件86年12月3 日審理時，當庭勘驗錄音帶內容無誤
    ，並有勘驗錄音帶筆錄附卷可按（見前揭卷第180 頁），而
    該錄音帶當庭勘驗後記明筆錄，被告當庭聽完上開錄音帶勘
    驗後亦未否認該錄音帶之真實性，或表示任何意見（見前揭
    卷第180-1 頁），準此，益徵被告於前揭偵、審程序中所為
    之證詞互為矛盾，不足採信。
四、惟按刑法第168 條之偽證罪，係以證人、鑑定人、通譯於執
    行審判職務之公署審判時或於檢察官偵查時，於案情有重要
    關係之事項，供前或供後具結，而為虛偽之陳述，方予以處
    罰。然證人如有第181 條之情形者（即證人恐因陳述致自己
    或與其有前條第1 項關係之人【現為被告家屬者】受刑事追
    訴或處罰者，得拒絕證言），「應」告以得拒絕證言，旨在
    免除證人陷於抉擇控訴自己或與其有一定身分關係之人、或
    陳述不實而受偽證之處罰、或不陳述而受罰鍰處罰，甚而主
    觀上認為違反具結文將受偽證處罰之困境。又證人此項拒絕
    證言權，與被告之緘默權，同屬不自證己罪之特權，為確保
    證人此項權利，刑事訴訟法第186 條第2 項規定，法官或檢
    察官有告知證人之義務；如法官或檢察官未踐行此項告知義
    務，而告以具結之義務及偽證之處罰並命朗讀結文後具結，
    將使證人陷於如前述之抉擇困境，無異剝奪證人此項拒絕證
    言權，強迫其作出讓自己入罪之陳述，違反不自證己罪之原
    則，自係侵犯證人此項權利（最高法院94年度台上字第51號
    判決參照）。又所謂具結，係指依法有具結義務之人，履行
    其具結之義務而言，若在法律上不得令其具結之人，而誤命
    其具結者，即不發生具結之效力（最高法院著有30年度非字
    第24號判例、77年台非字第103 號判決可資參照）。經查，
    本件系爭土地電表過戶一事，係由被告甲○○親自辦理，若
    事涉偽造文書，被告必難脫干係，易言之，被告若未經告發
    人林清財委託或授意，擅自盜刻案外人潘秀櫻印章以辦理系
    爭土地電表過戶，則其在此偽造文書犯罪行為，尚未受追訴
    、處罰前，以證人身分於上開刑事事件偵、審程序中到場具
    結，如未為前開陳述，無異證明自己盜刻印鑑以辦理系爭電
    表過戶手續，果是則足使其受刑事偽造文書罪之追訴、處罰
    ，依刑事訴訟法第181 條規定，被告本得拒絕證言，且依同
    法第186 條第2 項亦明白規定，於具結前應告以其得拒絕證
    言之程序。惟審之告發人林清財被訴偽造文書案件卷宗，歷
    次偵、審程序，該等筆錄內均僅記載「諭知證人具結之義務
    及偽證之處罰命朗讀結文具結」字樣，而依刑事訴訟法第47
    條之規定，審判期日之訴訟程序，專以審判筆錄為證，是觀
    諸上揭筆錄記載內容，並未見訊問者履行其告知證人即本件
    被告甲○○得拒絕證言之程序，是本件於歷次偵、審程序中
    ，遽命被告具結作證，顯然違反具結前之告知義務，參照前
    開說明，該具結應不發生效力，既為不發生效力之具結，自
    不得採為認定被告犯偽證罪之判斷依據，從而即與偽證罪「
    供前或供後具結」之構成要件不相符合。
五、此外，復查無其他確切之積極證據足以證明被告有公訴人所
    指之偽證犯行，被告之犯罪尚屬不能證明，依法自應為無罪
    之諭知。
六、原審因而為被告無罪之諭知，經核並無不當。公訴人以求被
    告有偽證犯行，而執前詞，提起上訴指摘原判決為被告無罪
    諭知係不當，惟本件認定被告無罪之理由己明如上，檢察
    官上訴並無理由，應予駁回。
據上論斷，應依刑事訴訟法第368 條，判決如主文。
本案經檢察官郭振昌到庭執行職務。
中　　華　　民　　國　　94　　年　　12　　月　　8 　　日
                  刑事第一庭    審判長法  官  郭雅美
                                      法  官  江泰章
                                      法  官  莊崑山
以上正本證明與原本無異。
如不服本判決應於收受本判決後10日內向本院提出上訴書狀，其
未敘述上訴理由者，並得於提起上訴後10日內向本院補提理由書
狀（均須按他造當事人之人數附繕本）「切勿逕送上級法院」。
中　　華　　民　　國　　94　　年　　12　　月　　8 　　日
　　　　　　　　　　　　　　　　　　　書記官  張文斌
